臺灣高等法院臺南分院刑事裁定
110年度毒抗字第280號
抗  告  人  臺灣臺南地方檢察署檢察官
抗  告  人  
即  被  告  甲○○



上列抗告人因被告強制戒治案件，不服臺灣臺南地方法院中華民
國110年3月22日裁定（110年度毒聲字第278號），提起抗告，本
院裁定如下：
    主  文
原裁定撤銷。
檢察官之聲請駁回。
    理  由
一、檢察官抗告意旨略以：
　㈠按因毒品危害防制條例修正及最高法院刑事大法庭109年11月
    18日109年度台上大字第3826號裁定變更適用觀察勒戒處遇
    之對象、標準及頻率。為此法務部與衛生福利部及專家學者
    業已研議修正「有無繼續施用毒品傾向評估標準」，就評分
    項目、前科紀錄有所調整，並於110年3月26日生效，合先敘
    明。
  ㈡本件被告修正前之「有無繼續施用毒品傾向評估標準」評估
    後認有繼續施用毒品傾向，惟其於適用修正後之「有無繼續
    施用毒品傾向評估標準」重行評估後，或有評估為無繼續施
    用傾向之可能性。原裁定未能參考適用修正後之評估標準表
    ，恐有影響被告權益之虞。
二、被告抗告意旨略以：
　㈠最高法院刑事大法庭既以採取「3年後再犯者應視為『初犯』」
    之決議見解，而應再給予施用者勒戒機會。最高法院既已決
    議，視為初犯處理，此等良美立意本應予以遵循這指導方針
    。
  ㈡被告之個案情狀是否尚需有觀察勒戒之隔離治療之必要需求
    ？以及修正後毒品危害防制條例為維護國民身心健康之立法
    目的，暨本次擴大檢察官對施用毒品者附條件緩起訴之範圍
    ，使其能視個案具體情節給予適當多元處遇之修法精神，惟
    檢察官或疏未行使審查權，以視被告之具體情節是否尚需短
    期隔離勒戒治療之必要，亦未衡以多元處遇之修法精神，逕
    以提起聲請法院裁定令被告入勒戒處所執行勒戒，法院就上
    揭之「有隔離治療必要？多元處遇」同未審酌，則為裁定被
    告須勒戒，此對被告而言，顯屬不利且有失公平。
  ㈢裁定書所載的理由：繼續施用毒品之傾向，係據以法務部○○○
    ○○○○○函附之「有無繼續施用毒品傾向評估名冊」、「有無
    繼續施用毒品傾向證明書」、「有無繼續施用毒品傾向評估
    標準紀錄表」各1份，在卷可資為憑。然而這裡所謂的「有
    無繼續施用毒品評估手冊、評估標準紀錄表、傾向證明書」
    的實質內涵是什麼？無從得見，如同空言泛指，顯有判決不
    載理由及違反證據法則之違背法令。
  ㈣「有無繼續施用毒品傾向評估標準紀錄、證明書」所據以評
    估的項目，依目前另案的裁定書所見，分有3大項：⒈前科紀
    錄與行為表現、⒉臨床評估、⒊社會穩定度。「有無繼續施用
    毒品傾向」的評估項目以毒品前科為評斷之一，顯與最高法
    院大法庭決議以「初犯」論處有所違背。原裁定係以評估人
    員所作的評估表引為裁定抗告人令入戒治處所強制戒治。此
    如同完全依賴評估人所提供的評估結果，無法對評估結果的
    正確性與否加以判斷，無異評估人員的裁定，而不是法官的
    認定。在刑事訴訟法中，法官應扮演裁判的主導者，而在本
    裁定中，評估人員事實上是扮演無可替代的裁定主導者，此
    節在理論上與現行法的本旨相違反，亦顯與憲法第8條、第1
    6條之基本權利保障有所違背，致侵害被告的人身自由甚鉅
    。
  ㈤被告百廢待舉的家況，及在他鄉寄居人家的年邁父親實急迫
    需被告的接回陪伴，同時被告的腰椎第3、4、5節曾於108年
    底做過架鐵手術，惟手術後不理想，需再手術將鐵取出另為
    處理。原以為可順利勒戒成功，惟近日獲悉法院裁定戒治處
    分，致使上述希望破滅，故懇請鈞院考量上情予以撤銷原裁
    定，另為適當處分。
三、原裁定意旨略以：被告甲○○因施用第一級毒品案件，經臺灣
    臺南地方法院109年度毒聲字第214號裁定送勒戒處所觀察、
    勒戒後，認有繼續施用毒品之傾向等情，有上開裁定及法務
    部○○○○○○○○民國110年3月16日高戒所衛字第11010001320號
    函附之「有無繼續施用毒品傾向評估名冊」、「有無繼續施
    用毒品傾向證明書」、「有無繼續施用毒品傾向評估標準紀
    錄表」各1份在卷可稽，本件聲請經核與卷證相符，於法尚
    無不合，應予准許。爰依毒品危害防制條例第20條第2項後
    段規定，裁定令被告入戒治處所施以強制戒治，其期間為6
    個月以上，至無繼續強制戒治之必要為止，但最長不得逾1
    年等語。
四、按觀察、勒戒後，檢察官或少年法院（地方法院少年法庭）
    依據勒戒處所之陳報，認受觀察、勒戒人無繼續施用毒品傾
    向者，應即釋放，並為不起訴之處分或不付審理之裁定；認
    受觀察、勒戒人有繼續施用毒品傾向者，檢察官應聲請法院
    裁定或由少年法院（地方法院少年法庭）裁定令入戒治處所
    強制戒治，其期間為6個月以上，至無繼續強制戒治之必要
    為止，但最長不得逾1年，毒品危害防制條例第20條第2項定
    有明文。次按勒戒處所應注意觀察受觀察、勒戒人在所情形
    ，經醫師研判其有或無繼續施用毒品傾向後，至遲應於觀察
    、勒戒期滿之15日前，陳報該管檢察官或少年法院（庭），
    觀察勒戒處分執行條例第8條第1項亦定有明文。依據上開規
    定，受觀察、勒戒人有無繼續施用毒品之傾向，係由醫師研
    判。而關於有無繼續施用毒品傾向之評估標準，法務部已於
    110年3月26日以法矯字第11006001760號函修正頒布「有無
    繼續施用毒品傾向評估標準紀錄表」、「有無繼續施用毒品
    傾向評估標準評分說明手冊」。而被告有無「繼續施用毒品
    傾向」，係依具體個案之臨床實務及相關事證等情綜合判定
    ，有其相當之專業依據及標準，且涉及專門醫學，又衡酌強
    制戒治之目的，係為協助施用毒品者戒斷毒品之心癮及身癮
    所為之一種保安處分類型，該評估標準係將與判斷有無繼續
    施用傾向之相關因素加以列舉及量化，適用於每一位受觀察
    、勒戒處分之人，具一致性、普遍性、客觀性，以利執法者
    判定受勒戒人有無繼續施用毒品傾向。
五、經查： 　
  ㈠毒品危害防制條例第20條之規定業經總統以109年1月15日華
    總一義字第10900004091號令修正公布，自同年7月15日起生
    效施行，惟本條第2項並未經修正，並無比較新舊法之問題
    ，先予說明。
  ㈡被告甲○○於執行觀察、勒戒期間，經法務部○○○○○○○○附設勒
    戒處所評定結果，固曾認為被告總分為124分，有繼續施用
    傾向，有法務部○○○○○○○○110年3月16日高戒所衛字第110100
    01320號函暨「有無繼續施用毒品傾向證明書」及「有無繼
    續施用毒品傾向評估標準紀錄表」在卷可稽（見臺灣臺南地
    方檢察署109年度毒偵字第1409號卷）。惟依法務部於110年
    3月30日修正評估標準調整後，因其「前科紀錄與行為表現
    」項下之「毒品犯罪相關司法紀錄」及「其他相關犯罪紀錄
    」之評估標準修正，有法務部110年3月26日以法矯字第1100
    6001760號函修正頒布「有無繼續施用毒品傾向評估標準紀
    錄表」、「有無繼續施用毒品傾向評估標準評分說明手冊」
    存卷可查。依上開修正後評估標準重新計算被告之總分，被
    告總分為44分，並未達60分，而應評定為「無繼續施用毒品
    傾向」，有法務部○○○○○○○○附設勒戒處所110年3月30日高戒
    所衛字第11010001890號函檢附重新評定之「有無繼續施用
    毒品傾向證明書」及「有無繼續施用毒品傾向評估標準紀錄
    表」附卷可憑（見原審卷第55至59頁）。是依被告上開評估
    標準紀錄表，自難認被告有繼續施用毒品傾向，從而檢察官
    原以110年3月26日修正前之評分標準認為被告有繼續施用傾
    向而聲請對被告施以強制戒治，尚非妥適，是檢察官之抗告
    有理由。至被告前述抗告所指雖非有理由，惟原審有上述「
    未及審酌」前開修正後之評分標準逕裁准檢察官之聲請，即
    無可維持，應由本院予以撤銷。又因本件聲請之瑕疵已無從
    補正，為免發回原審重新裁定徒增司法資源之浪費，爰由本
    院自為裁定如主文第2項所示。
據上論斷，應依刑事訴訟法第413條，裁定如主文。　　
中　　華　　民　　國　　110 　年　　4 　　月　　16　　日
                  刑事第二庭    審判長法　官  陳顯榮 
                                      法　官  黃裕堯
                                      法　官  陳弘能
以上正本證明與原本無異。
不得再抗告。
　　　　　　　　　　　　　　　　　　　書記官  許雅華　　
中　　華　　民　　國　　110 　年　　4 　　月　　16　　日